臺灣高等法院臺南分院刑事判決
110年度金上訴字第356號
上  訴  人  
即  被  告  李永祥


選任辯護人  黃冠偉律師
上列上訴人因詐欺等案件，不服臺灣臺南地方法院109年度金訴
字第323號中華民國109年12月30日第一審判決（起訴案號：臺灣
臺南地方檢察署109年度偵字第15406號；移送併辦案號：110年
度偵字第1254號、第1255號、第1685號），提起上訴，本院判決
如下：
    主  文
原判決撤銷。
甲○○犯如附表編號1至3所示之罪，各處如附表編號1至3「主文」
欄所示之刑及沒收。應執行有期徒刑壹年陸月。緩刑參年。沒收
部分併執行之。
    事  實
一、甲○○於民國109年8月4日某時許，使用其所有之門號0000000
    000號行動電話(含SIM卡)連結網路，瀏覽臉書網頁時，在「
    臺南○○○○○○○○○○兼職打工找工作」社團網頁，見臉書帳戶名
    稱「謝家閎」之詐欺集團不詳成員(以下稱「謝家閎」)，在
    網頁上張貼一則「○○工程有限公司」徵才貼文，遂於109年8
    月4日下午1時50分許，依貼文內所載Line通訊軟體ID「0000
    0000000(帳號名稱為阿閎)」與負責擔任招募車手之詐欺集
    團成年成員「謝家閎」聯繫後，基於參與犯罪組織之犯意，
    加入「謝家閎」及由通訊軟體Line帳號名稱「黃○○」(以下
    稱「黃○○」)與其他真實姓名年籍不詳之成年人（無證據證
    明係未成年人）所組成之三人以上以實施詐術為手段、有持
    續性及牟利性且具結構性之詐欺集團犯罪組織，與「謝家閎
    」約定提供其所申辦之華南商業銀行帳號008–000000000000
    號帳戶(以下稱華南銀行帳戶)、中華郵政股份有限公司帳號
    700–00000000000000號帳戶(以下稱郵局帳戶)、第一商業銀
    行帳號007–00000000000號帳戶(以下稱一銀A帳戶)、第一商
    業銀行帳號007–00000000000號帳戶(以下稱一銀B帳戶)，供
    該集團詐騙被害人時指示被害人匯款至上開帳戶之用，並依
    該集團成員「黃○○」指示提領帳戶內受害人匯入之贓款，再
    交付「黃○○」指派向其收取贓款之不詳集團成員收受，甲○○
    可因此獲得所提領金額約1%款項做為報酬，謀議既定，甲○○
    即與「謝家閎」、「黃○○」及其他不詳詐欺集團成員意圖為
    自己不法之所有，基於三人以上共同詐欺取財、掩飾、隱匿
    特定犯罪所得之去向、所在之犯意聯絡，先由該詐欺集團不
    詳成員於附表所示時間，以附表所示方式，詐騙附表所示乙○○、丙○○、丁○○，致乙○○等三人陷於錯誤，依指示將款項匯
    至甲○○提供之上開帳戶內(各次匯款及匯入帳戶情形詳如附
    表所示)。待乙○○等三人將受騙款項匯入附表所示甲○○申辦
    之帳戶後，甲○○隨即依「黃○○」之指示，將帳戶內款項提領
    一空(各次提領情形詳如附表所示)，再將扣除應分受報酬後
    之餘款，交付「黃○○」指派向其收取之不詳詐欺集團男性成
    員收受，該詐欺集團成員取得款項後，旋轉交其他上游成員
    ，藉此層層轉交方式製造金流斷點隱匿詐欺犯罪所得贓款之
    去向。嗣乙○○等三人發覺受騙報警處理，經警循線查悉上情
    。
二、案經乙○○、丙○○、丁○○告訴暨臺南市政府警察局麻豆分局、
    臺南市政府警察局佳里分局報告臺灣臺南地方檢察署檢察官
    偵查起訴及移送併辦。
    理  由
一、證據能力：
㈠、按組織犯罪防制條例第12條第1項中段規定：「訊問證人之筆
    錄，以在檢察官或法官面前作成，並經踐行刑事訴訟法所定
    訊問證人之程序者為限，始得採為證據。」以立法明文排除
    被告以外之人於檢察事務官、司法警察官或司法警察調查中
    所為之陳述，得適用刑事訴訟法第159條之2、第159條之3及
    第159條之5等規定。此為刑事訴訟關於證據能力之特別規定
    ，較諸刑事訴訟法證據章有關傳聞法則之規定嚴謹，且組織
    犯罪防制條例迭經修正，均未修正上開規定，自應優先適用
    ；至於共犯被告於偵查中以被告身分之陳述，仍應類推適用
    上開規定，定其得否為證據（最高法院107年度台上字第358
    9號、102年度台上字第2653號判決意旨參照）。是在違反組
    織犯罪防制條例案件，證人於警詢中所為證述，即絕對不具
    證據能力，自不得採為判決基礎。經查，本判決以下所引用
    告訴人乙○○、丙○○、丁○○等3人於警詢時之證述，就被告甲○○違反組織犯罪防制條例罪嫌部分，依上開說明，均不具證
    據能力，然於被告涉犯三人以上共同詐欺取財、洗錢罪嫌部
    分，既無上開組織犯罪防制條例規定適用之餘地，自須回歸
    刑事訴訟法有關證據能力之相關規範以定其有無。
㈡、除上述排除證據能力之部分以外，本判決所引用之供述證據
    ，雖不符刑事訴訟法第159條之1至第159條之4規定得為證據
    之情形，然經當事人於審判程序同意作為證據，法院審酌該
    言詞陳述或書面陳述作成時之情況，認為適當者，亦得為證
    據，刑事訴訟法第159條之5第1項定有明文。又刑事訴訟法
    第159條之5立法意旨，在於確認當事人對於傳聞證據有處分
    權，得放棄反對詰問權，同意或擬制同意傳聞證據可作為證
    據，屬於證據傳聞性之解除行為，如法院認為適當，不論該
    傳聞證據是否具備刑事訴訟法第159條之1至第159條之4所定
    情形，均容許作為證據，不以未具備刑事訴訟法第159條之1
    至第159條之4所定情形為前提。查本判決所引用之下列供述
    證據暨其他書證、物證，檢察官、被告及其辯護人於本院準
    備程序、審理時，均同意作為本案證據（見本院卷第63至66
    頁、第123至124頁），且於本院逐一提示後，迄於言詞辯論
    終結前亦未聲明異議，本院審酌上開證據資料製作時之情況
    ，尚無違法不當及證明力明顯過低之瑕疵，認以之作為證據
    應屬適當，而有證據能力。
二、上揭事實，迭據被告於警詢、偵訊、原審及本院審理時坦承
    不諱(見0000000000號警卷－以下稱警卷一－第4至8頁；00000
    00000號警卷－以下稱警卷二－第4至8頁；0000000000號警卷－
    以下稱警卷三－第4至8頁；偵卷第15至17頁；原審卷第39至4
    0頁、第51頁；本院卷第59至62頁、第122頁、第137至146頁
    )，復有臉書「臺南○○○○○○○○○○兼職打工找工作」社團首頁
    截圖照片、被告與「謝家閎」、「黃○○」Line對話紀錄、被
    告申辦如附表所示帳戶存摺面、提款卡影本、被告申辦之華
    南銀行帳戶開戶資料及交易明細、郵局帳戶開戶資料及交易
    明細、第一銀行帳戶開戶資料及交易明細、扣押筆錄、扣押
    物品目錄表、扣押物品收據、被告代保管單、被告至自動櫃
    員機提款之監視錄影翻拍照片、乙○○、丙○○、丁○○轉帳交易
    明細、乙○○等三人報警處理由員警製作之陳報單、受理各類
    案件紀錄表、受理刑事案件報案三聯單、受理詐騙帳戶通報
    警示簡便格式表、內政部警政署反詐騙諮詢專線紀錄表、金
    融機構警示帳戶通報單、金融機構聯防機制通報單等在卷可
    稽(見警卷一第21至29頁、第35至39頁、第43至44頁、第47
    頁、第51至55頁、第65至69頁、第73頁、第77至78頁、第82
    至93頁、第95頁、第101至107頁；偵卷第31頁、第33至35頁
    、第37至45頁、第49至65頁、第77頁、第79至179頁)。此外
    ，被告及「謝家閎」、「黃○○」所屬詐欺集團成員，以詐術
    使告訴人乙○○等3人陷於錯誤，而將財物匯入附表所示被告
    申設帳戶，被告再按「黃○○」指示領出，交由其他詐欺集團
    成員收受，涉犯三人以上共同詐欺取財及洗錢犯行部分，並
    據告訴人乙○○、丙○○、丁○○於警詢指訴在卷(見警卷一第40
    至42頁、第57至63頁、第79至80頁)。被告自白核與卷內積
    極證據相符，堪以採取。本件事證明確，被告犯行洵堪認定
    ，自應依法論科。
三、論罪科刑之理由：
㈠、按刑罰責任之評價與法益之維護息息相關，對同一法益侵害
    為雙重評價，是過度評價；對法益之侵害未予評價，則為評
    價不足，均為法之所禁。又加重詐欺罪，係侵害個人財產法
    益之犯罪，其罪數之計算，核與參與犯罪組織罪之侵害社會
    法益有所不同，審酌現今詐欺集團之成員皆係為欺罔他人，
    騙取財物，方參與以詐術為目的之犯罪組織。倘若行為人於
    參與詐欺犯罪組織之行為繼續中，先後多次為加重詐欺之行
    為，因參與犯罪組織罪為繼續犯，犯罪一直繼續進行，直至
    犯罪組織解散，或其脫離犯罪組織時，其犯行始行終結。故
    該參與犯罪組織與其後之多次加重詐欺之行為皆有所重合，
    然因行為人僅為一參與犯罪組織行為，侵害一社會法益，屬
    單純一罪，應僅就「該案中」與參與犯罪組織罪時間較為密
    切之首次加重詐欺犯行論以參與犯罪組織罪及加重詐欺罪之
    想像競合犯，而其他之加重詐欺犯行，祗需單獨論罪科刑即
    可，無需再另論以參與犯罪組織罪，以避免重複評價。是如
    行為人於參與同一詐欺集團之多次加重詐欺行為，因部分犯
    行發覺在後或偵查階段之先後不同，肇致起訴後分由不同之
    法官審理，為裨益法院審理範圍明確、便於事實認定，即應
    以數案中「最先繫屬於法院之案件」為準，以「該案件」中
    之「首次」加重詐欺犯行與參與犯罪組織罪論以想像競合。
    縱該首次犯行非屬事實上之首次，亦因參與犯罪組織之繼續
    行為，已為該案中之首次犯行所包攝，該參與犯罪組織行為
    之評價已獲滿足，自不再重複於他次詐欺犯行中再次論罪，
    俾免於過度評價及悖於一事不再理原則。至於「另案」起訴
    之他次加重詐欺犯行，縱屬事實上之首次犯行，仍需單獨論
    以加重詐欺罪，以彰顯刑法對不同被害人財產保護之完整性
    ，避免評價不足(最高法院109年度台上字第3945號判決意旨
    參照)。又詐欺集團成員向附表所示乙○○等三人施用詐術後
    ，指示乙○○等三人將款項匯入被告申設帳戶後，為隱匿其詐
    欺所得財物之去向，指示被告提領詐欺所得款項，除報酬外
    餘款轉交其他集團成員收取，使乙○○等三人所匯款項難以繼
    續追查其流向，而製造資金斷點，即已該當於洗錢防制法第
    14條第1項之一般洗錢罪。
㈡、故被告參與由「謝家閎」、「黃○○」及其他成員組成之詐欺
    集團，分別與詐騙集團成員共同詐騙附表所示被害人之首次
    犯行，依上開最高法院判決意旨，應以最先繫屬於法院之案
    件中首次加重詐欺犯行論罪，本案為被告參與該詐欺集團最
    先繫屬於法院之案件，有臺灣高等法院被告前案紀錄表在卷
    可參，則應以本案中首次加重詐欺犯行論以參與犯罪組織罪
    ，而本案被告所犯首次加重詐欺犯行，為附表編號1所示詐
    欺乙○○犯行，核被告於附表編號1首次參與犯罪組織後，所
    為詐欺取財、洗錢犯行，係犯刑法第339條之4第1項第2款三
    人以上共同犯詐欺取財罪、洗錢防制法第14條第1項洗錢罪
    、組織犯罪防制條例第3條第1項後段之參與犯罪組織罪。
㈢、又被告於附表編號2、3所示詐騙丙○○、丁○○犯行，則均係犯
    刑法第339條之4第1項第2款三人以上共同犯詐欺取財罪及洗
    錢防制法第14條第1項之洗錢罪。另公訴意旨雖未論及被告
    於附表編號3詐騙丁○○該次犯行，丁○○交付之受騙款項尚包
    括於109年8月7日晚間7時54分許，匯款29,910元入被告申辦
    之郵局帳戶內，惟此部分事實與被告其餘被訴詐欺附表編號
    3所示丁○○犯行有實質上一罪之關係，且公訴檢察官於原審
    時已就此部分請求併予審理(見原審卷第43頁)，此部分事實
    既為起訴效力所及，本院自得併予審判。又檢察官移送併辦
    部分（即110年度偵字第1254號、第1255號、第1685號），
    其併案事實，核與起訴事實屬相同事實，本院自應併予審究
    。至於被告為附表編號2、3所示之犯行時，雖未脫離所加入
    之犯罪組織，然因被告於附表編號1之首次犯行已就其參與
    犯罪組織罪予以論處，是其後續之參與犯罪組織犯行，依前
    揭最高法院判決意旨，為免重覆評價，不予另行論罪，附此
    敘明。
㈣、被告就附表編號1至3所示犯行與「謝家閎」、「黃○○」及其
    餘詐欺集團成員間，有犯意聯絡及行為分擔，並互相利用他
    方之行為，以完成共同犯罪之目的，均應依刑法第28條規定
    分別論以共同正犯。
㈤、另組織犯罪防制條例係藉由防制組織型態之犯罪活動為手段
    ，以達成維護社會秩序、保障人民權益之目的，乃於該條例
    第3條第1項前段與後段，分別對於「發起、主持、操縱、指
    揮」及「參與」犯罪組織者，依其情節不同而為處遇，行為
    人雖有其中一行為（如參與），不問其有否實施各該手段（
    如詐欺）之罪，均成立本罪。然在未經自首或有其他積極事
    實，足以證明其確已脫離或解散該組織之前，其違法行為，
    仍繼續存在，即為行為之繼續，而屬單純一罪，至行為終了
    時，仍論為一罪。又刑法上一行為而觸犯數罪名之想像競合
    犯存在之目的，在於避免對於同一不法要素予以過度評價。
    自然意義之數行為，得否評價為法律概念之一行為，應就客
    觀構成要件行為之重合情形、主觀意思活動之內容、所侵害
    之法益與行為間之關連性等要素，視個案情節依社會通念加
    以判斷。刑法刪除牽連犯之規定後，原認屬方法目的或原因
    結果，得評價為牽連犯之二犯罪行為間，如具有局部之同一
    性，或其行為著手實行階段可認為同一者，得認與一行為觸
    犯數罪名之要件相侔，依想像競合犯論擬。倘其實行之二行
    為，無局部之重疊，行為著手實行階段亦有明顯區隔，依社
    會通念難認屬同一行為者，應予分論併罰。因而，行為人以
    一參與詐欺犯罪組織，並分工加重詐欺行為，同時觸犯參與
    犯罪組織罪及加重詐欺取財罪，雖其參與犯罪組織之時、地
    與加重詐欺取財之時、地，在自然意義上非完全一致，然二
    者仍有部分合致，且犯罪目的單一，依一般社會通念，認應
    評價為一罪方符合刑罰公平原則，應屬想像競合犯，如予數
    罪併罰，反有過度評價之疑，實與人民法律感情不相契合（
    最高法院107年度台上字第1066號判決意旨參照）。從而，
    依上開最高法院判決意旨，被告於附表編號1所犯參與犯罪
    組織罪、三人以上共同犯詐欺取財罪、洗錢罪，應依刑法第
    55條規定論以想像競合犯，從一重之三人以上共同犯詐欺取
    財罪處斷。另被告就附表編號2、3所示犯行，各次犯行所犯
    三人以上共同犯詐欺取財罪、洗錢罪間，亦有實行行為局部
    同一之情形，均為想像競合犯，應分別依刑法第55條規定從
    一重之三人以上共同犯詐欺取財罪處斷。
㈥、被告於附表編號1至3所為前後3次犯行，均犯意各別，行為互
    殊，應予分論併罰。
㈦、按想像競合犯之處斷刑，本質上係「刑之合併」。其所謂從
    一重處斷，乃將想像競合犯組成之評價上數罪，合併為科刑
    一罪，其所對應之刑罰，亦合併其評價上數罪之數法定刑，
    而為一個處斷刑。易言之，想像競合犯侵害數法益者皆成立
    犯罪，論罪時必須輕、重罪併舉論述，同時宣告所犯各罪名
    ，包括各罪有無加重、減免其刑之情形，亦應說明論列，量
    刑時併衡酌輕罪部分量刑事由，評價始為充足，然後依刑法
    第55條前段規定「從一重處斷」，非謂對於其餘各罪可置而
    不論。因此，法院決定處斷刑時，雖以其中最重罪名之法定
    刑，做為裁量之準據，惟於裁量其輕重時，仍應將輕罪合併
    評價在內（最高法院108年度台上字第4405、4408號判決意
    旨）。準此，參與犯罪組織者，其參與情節輕微者，得減輕
    或免除其刑，組織犯罪防制條例第3條第1項但書固有明文。
    惟查本案被告在詐欺集團中之分工，係提供其所申設帳戶，
    供受騙被害人匯款，並負責依「黃○○」指示領取被害人遭詐
    騙而匯入其帳戶之贓款，再依指示交付「黃○○」指派向其收
    取贓款之不詳集團成員，被告在本案犯行之角色及分工均居
    於重要地位，並使被害人受有財產上損害，難認其參與犯罪
    組織之情節輕微，自無依上開規定減輕或免除其刑之餘地。
    另洗錢防制法第16條第2項規定：「犯前2條之罪，在偵查或
    審判中自白者，減輕其刑。」是被告於原審及本院審理時自
    白洗錢犯行，合於洗錢防制法第16條第2項規定，原應對被
    告減輕其刑，雖其所犯洗錢罪係屬想像競合犯其中之輕罪，
    惟參諸上開說明，本院於後述量刑時仍將一併衡酌該部分減
    刑事由，附此敘明。
四、不另為無罪之諭知：
㈠、公訴意旨另認：被告如附表編號2所示詐欺丙○○犯行另涉犯組
    織犯罪防制條例第3條第1項後段之參與犯罪組織罪嫌，及於
    109年8月7日晚間8時50分許，另依「黃○○」指示，自其申設
    之郵局帳戶內，領出丁○○被騙匯入款項中之5萬元，並至指
    定地點交付自稱公務員之不詳詐欺集團成員，此部分所為除
    涉犯刑法第339條第1項第2款三人以上共犯詐欺取財罪及洗
    錢防制法第14條第1項洗錢罪外，且此部分與附表編號3所示
    其餘詐欺丁○○犯行，另涉犯組織犯罪防制條例第3條第1項後
    段之參與犯罪組織罪嫌。
㈡、起訴書所指被告另於109年8月7日晚間8時50分許，依「黃○○
    」指示，自其申設之郵局帳戶內，領出丁○○被騙匯入該帳戶
    款項中之5萬元犯行部分，揆諸被告申設之郵局帳戶客戶歷
    史交易清單(見偵卷第35頁)顯示，丁○○於109年8月7日匯款
    至被告申設之郵局帳戶情形應如附表編號3所示，第一筆款
    項為當日晚間7時41分，匯款29,910元；第二筆款項為當日
    晚間7時48分匯款25,123元；第三筆款項為當日晚間7時54分
    匯款29,910元，則丁○○於109年8月7日共計匯款84,943元至
    被告申設之郵局帳戶，而丁○○匯入上開第一筆款項後，被告
    帳戶內餘額為130,933元，可見在丁○○匯入上開第一筆款項
    前，被告申設之郵局帳戶原有存款101,023元，被告於丁○○
    匯入上開三筆款項後，自其申設之郵局帳戶提領款項情形，
    係於當日晚間7時55分提領55,000元、當日晚間7時58分提領
    30,000元、當日晚間8時50分提領5萬元，雖被告申設之郵局
    帳戶自有存款與丁○○匯款因混同，而難以單由被告申設之郵
    局帳戶款項進出情形，辨識被告嗣後所提領款項何筆款項係
    丁○○受騙匯入款項，何筆款項為被告自有存款，然於參酌被
    告與「黃○○」間Line對話紀錄(見偵卷第161頁至167頁)，顯
    示「黃○○」於109年8月7日晚間7時44分通知被告「郵局幫我
    查帳、查帳拍給我」，對照上述丁○○匯款時間，可見「黃○○
    」得悉丁○○匯款至被告申設之郵局帳戶後，指示被告至自動
    櫃員機查詢郵局帳戶內餘額，確認丁○○是否確實匯款及匯款
    金額，其後於同日晚間7時58分至同日7時59分，「黃○○」詢
    問被告「提領好了嗎」，被告回覆「好了」，「黃○○」指示
    被告「好到一樣的地方繳、資金8萬5、薪資1千、繳回8萬4
    」等語，堪認被告於109年8月7日晚間7時59分左右已將丁○○
    匯入其申設之郵局帳戶款項全部領出，參以丁○○如上所述，
    匯款被告申設郵局帳戶款項總計僅84,943元，被告依「黃○○
    」指示領出85,000元，已逾丁○○匯入之款項，是由被告與「
    黃○○」間之Line對話紀錄及被告申設郵局帳戶歷史交易清單
    互核，可得認定被告於109年8月7日晚間7時41分、同日晚間
    7時48分領取共計85,000元，即係提領丁○○匯入之贓款，再
    參酌被告於109年8月7日晚間8時54分，拍照其申設郵局帳戶
    於自動櫃員機提領5萬元款項後之交易明細予「黃○○」核對
    ，向「黃○○」表示「我剛剛領的5萬是我原本的」，顯係告
    知「黃○○」同日晚間8時50分自其申設之郵局帳戶提領5萬元
    ，此筆款項係其自有存款，而非詐欺集團詐騙所得，「黃○○
    」聞言回覆「好、那你先回家等候通知」等語(見偵卷第177
    頁)，顯見「黃○○」認同被告之解釋，對此並無異議。上情
    足徵，被告於109年8月7日晚間8時50分許，自其申設之郵局
    帳戶提領5萬元，係提領其原有存款，與本件詐欺犯行無關
    ，公訴意旨認此筆款項亦為其與共犯詐取丁○○財物之一部分
    ，顯然無據。從而公訴意旨所指，被告於109年8月7日晚間8
    時50分許，另有自其申設之郵局帳戶提領詐欺丁○○所得5萬
    元犯行，即屬不能證明，因此部分與附表編號3所示詐欺丁○○而經論罪科刑之部分有接續犯之一罪關係，爰就被告此部
    分被訴詐欺取財、洗錢犯行不另為無罪之諭知。
㈢、又行為人以一參與詐欺犯罪組織，並分工加重詐欺行為，同
    時觸犯參與犯罪組織罪及加重詐欺取財罪，雖其參與犯罪組
    織之時、地與加重詐欺取財之時、地，在自然意義上非完全
    一致，然二者仍有部分合致，且犯罪目的單一，依一般社會
    通念，認應評價為一罪方符合刑罰公平原則，應屬想像競合
    犯。又基於罪責原則、罪刑相當原則，責任之評價與法益之
    維護息息相關，對同一法益侵害為雙重評價，為過度評價；
    對法益之侵害未予評價，則評價不足，均為所禁。刑罰要求
    適度之評價，俾對法益之侵害為正當之維護。因此，加重詐
    欺罪係侵害個人財產法益之犯罪，其罪數計算，以被害人數
    、被害次數之多寡，決定其犯罪之罪數；核與參與犯罪組織
    罪之侵害社會法益，應以行為人所侵害之社會全體利益為準
    據，認定係成立一個犯罪行為，有所不同，是以倘若行為人
    於參與犯罪組織之繼續中，先後加重詐欺數人財物，因行為
    人僅為一參與組織行為，侵害一社會法益，應僅就首次犯行
    論以參與犯罪組織罪及加重詐欺罪之想像競合犯，而其後之
    犯行，乃為其參與組織之繼續行為，為避免重複評價，當無
    從將一參與犯罪組織行為割裂再另論一參與犯罪組織罪，而
    與其後所犯加重詐欺罪從一重論處之餘地。（最高法院107
    年度台上字第1066號判決意旨參照）。故被告於108年8月4
    日加入本案詐欺集團，同意擔任車手依指示提領詐欺贓款，
    業如上述，雖未經自首或有其他積極事實，足以證明確已脫
    離或解散該組織，被告為本案全部犯行時違反組織犯罪防制
    條例之行為仍繼續存在，至行為終了時，僅應論以一罪，而
    就其首次犯行論以參與犯罪組織罪、加重詐欺取財罪、洗錢
    罪之想像競合犯即可，被告加入「謝家閎」、「黃○○」所屬
    詐欺集團後，被告之首次犯行為附表編號1所示犯行，已如
    上所述，而就該首次犯行論以上述三罪之想像競合犯，則就
    被告其餘參與犯罪組織犯行繼續中所為詐欺取財、洗錢犯行
    ，為避免過度評價，自無從割裂同一參與犯罪組織之行為，
    重複與本案被訴事實成立想像競合犯之餘地，依上開最高法
    院判決意旨，被告繼續參與詐欺集團犯罪組織所為附表編號
    2、3所示犯行，參與犯罪組織部分與被告附表編號2、3所示
    犯行經本院論罪科刑部分，具備想像競合之裁判上一罪關係
    ，爰就其於附表編號2、3所示為上開犯行時繼續參與犯罪組
    織行為均不另為無罪之諭知。　　
五、撤銷改判之理由：
㈠、原判決以被告於附表編號1至3所示所為係犯參與犯罪組織、
    三人以上共犯詐欺取財、洗錢犯行，事證明確，予以論罪科
    刑，固非無見。惟：
１、按法院受理公訴案件，係由檢察官將卷宗及證物，連同載有
    被告基本資料、犯罪事實及所犯法條之起訴書，送交法院之
    時，發生訴訟繫屬關係，此觀刑事訴訟法第264條規定甚明
    ，是自斯時起，訴訟結構之三面關係即告確定，非因法律程
    序，不能使其消滅。詳言之，於法院方面，唯有以裁判方式
    ，始能終結訴訟；在被告方面，祇有因死亡，才脫離繫屬；
    就檢察官方面，僅可依同法第269條第1項、第2項規定，於
    第一審辯論終結前，提出撤回書敘述理由，方得取消其訴追
    請求。而訴訟繫屬後，可否減縮部分起訴事實，端視案件之
    同一性有無影響而定。就同一之基本社會事實與（非數罪性
    質之）實質上一罪之情形以言，雖減縮部分起訴事實，然於
    基本法律評價不生影響，是依檢察一體原則，檢察官自可當
    庭以言詞更正之，法院則不受拘束；就裁判上一罪之情形而
    言，實體法上，各罪之法益均受保護、皆可評價，減縮事實
    ，將致相關罪名無從附麗，有評價不足之嫌，前已確定之訴
    訟關係亦隨之變更，於此，因同法第270條前段規定：「撤
    回起訴與不起訴有同一之效力，以其撤回書視為不起訴處分
    書。」是檢察官須依同法第269條第2項規定，提出敘明理由
    之撤回書，以昭慎重，並維告訴人權益。法院審理結果，除
    認為係實質上數罪之情形，即生撤回效力外，如認為未撤回
    部分與撤回部分均屬有罪、且具裁判上一罪關係時，仍得本
    於審判不可分之原則，一併審究；然如認為二部分不具有該
    關係，即可不予裁判。惟若檢察官僅以言詞表示，而未補具
    撤回書，應不生效力，其訴訟繫屬未消滅，法院仍應裁判，
    否則即有同法第379條第12款所稱已受請求之事項未予判決
    之違誤(最高法院97年度台非字470號判決要旨參照)。本件
    起訴書之犯罪事實已載明被告依「黃○○」指示於起訴書附表
    三編號7所示109年8月7日晚間8時50分許，將丁○○受騙匯入
    其所申設郵局帳戶款項中之5萬元領出，並至指定地點交付
    自稱公務員之不詳詐欺集團成員，顯見起訴書已就被告上開
    犯行提起公訴，依前開說明，法院即應就此部分犯罪事實予
    以審理裁判，方能終結訴訟，檢察官嗣後雖於109年12月28
    日以附表方式，就起訴書所指被告於109年8月7日晚間8時50
    分自其申設郵局帳戶提領5萬元行為予以刪除，惟檢察官上
    開補充理由書並非撤回起訴書，不生撤回起訴之效力，若謂
    檢察官就此部分犯罪事實已有減縮，其減縮亦非就實質上一
    罪所為事實減縮，與案件之同一性無涉，而不影響基本法律
    評價之情形，不得僅以檢察官敘明減縮而生終結此部分訴訟
    之效果原判決就上開起訴書已經起訴之犯罪事實，原判決僅
    於理由中敘明「及將起訴書附表三編號7部分予以刪除(蒞庭
    檢察官之更正)，並由蒞庭檢察官提出更正後之附表四」等
    語(見原判決第1頁)，而未就被告經起訴書起訴之上開犯罪
    事實審理裁判，即有已受請求事項未予判決之違誤。
２、另被告詐欺丙○○、丁○○之犯行，雖係於其參與「謝家閎」、
    「黃○○」及其他詐欺集團成員所組成犯罪組織繼續中所犯，
    其行為亦構成組織犯罪防制條例第3條第1項後段參與犯罪組
    織罪之犯行部分，並非不構成犯罪，僅因其詐欺丙○○、丁○○
    犯行，係在被告參與詐欺犯罪組織之行為繼續中，所為加重
    詐欺之行為，而被告僅為一參與犯罪組織行為，侵害一社會
    法益，屬單純一罪，僅應就與參與犯罪組織罪時間較為密切
    最先係屬法院之首次加重詐欺犯行論以參與犯罪組織罪及加
    重詐欺罪之想像競合犯，而其他之加重詐欺犯行，祗需單獨
    論罪科刑即可，無需再另論以參與犯罪組織罪，以避免重複
    評價之故，而不另論罪，應就被告此部分被訴犯罪事實為不
    另為無罪之諭知，業如前述。檢察官並未就起訴事實所指「
    被告參與詐欺集團犯罪組織，詐取丙○○、丁○○犯行亦涉犯組
    織犯罪之事實及法條說明」予以撤回起訴，則檢察官既已提
    起公訴，事後亦未撤回此部分之起訴，此部分訴訟即未終結
    ，原審亦應就此部分予以審理裁判，方能終結此部分之訴訟
    繫屬，原判決就起訴書已經起訴被告詐欺丙○○、丁○○犯行部
    分，尚涉犯組織犯罪條例第3條第1項後段參與犯罪組之犯罪
    事實，未予審理裁判，亦有未洽。
３、另被告係以其所有門號0000000000號行動電話(含SIM卡)上網
    瀏覽臉書網頁時，發現詐欺集團內負責招募車手之成員「謝
    家閎」刊登之徵才訊息後，以該行動電話內建通訊軟體Line
    與「謝家閎」聯繫，約定交付其申設之華南銀行、郵局、一
    銀A、B帳戶供被害人匯款及將款項領出交付項其收取之集團
    內成員事宜，嗣後並以該電話內建通訊軟體Line與集團成員
    「黃○○」聯繫，依「黃○○」指示領出乙○○等三人受騙匯入其
    帳戶之贓款，交付「黃○○」指派向其收款之男性成員等情，
    業據被告於本院審理時供述明確(見本院卷第145頁)，原審
    漏未就此犯罪工具予以宣告沒收，與法不合。又被告已與乙○○、丙○○、丁○○達成和解並賠償完畢，所賠償數額逾其犯罪
    所得，原審未及審酌而就其犯罪所得宣告沒收或追徵，容有
    未洽。
４、被告以原審量刑過重為由，指摘原判決不當，雖無理由，惟
    原判決既有上開可議之處，即屬無可維持，自應由本院將原
    判決予以撤銷改判，期臻適法。
㈡、本院審酌被告貪圖「謝家閎」、「黃○○」所屬詐欺集團提供
    之報酬，率爾參與犯罪組織，擔任詐欺集團車手，提供其申
    設之金融機構帳戶供受騙之乙○○等三人匯款，並將渠等所匯
    贓款領出，交付向其收款之集團成員，雖非詐欺集團之核心
    或首腦人物，仍屬詐欺取財犯行遂行時不可或缺之角色，所
    為造成乙○○等三人財物損失，並對人際間之互信與經濟秩序
    、金融安全，造成相當程度之危害，且因此增加檢警事後向
    上溯源，追查其他詐騙集團成員之困難，殊不可取，本案受
    害之人達三人，所受財產損害共計343,035元，被告犯罪所
    生損害不輕，惟被告並無前科，有臺灣高等法院被告前案紀
    錄表在卷可佐，素行尚佳，犯後坦承犯行，並與乙○○等三人
    達成和解，依和解條件履行完畢，適度賠償乙○○等三人之損
    失，乙○○等三人均表明願意原諒被告，有和解筆錄存卷可憑
    (見本院卷第77至78頁)，犯後態度良好，本件犯行僅分得所
    提領款項約1%報酬，犯罪所得不高，自陳為高中畢業，智識
    程度不高，未婚，亦無子女，與母親同住，擔任工廠作業員
    ，每月收入約26,000元等家庭、經濟狀況及其他一切情狀，
    分別量處如附表編號1至3主文欄所示之刑，並定其應執行有
    期徒刑1年6月。 
㈢、查被告未曾受有期徒刑以上刑之宣告，有臺灣高等法院被告
    前案紀錄表附卷可參。其因一時貪圖小利，致罹刑典，犯後
    坦承犯行並已賠償乙○○等三人各75,000元、20,000元、150,
    000元，填補乙○○等三人之損失，有前揭和解筆錄附卷可按
    ，顯見被告已知悔悟，本院衡酌被告因一時失慮，致罹刑典
    ，經此偵審程序與科刑之教訓，當能知所警惕，信無再犯之
    虞，且乙○○等三人亦同意給予被告緩刑之宣告，因認對其所
    宣告之刑，以暫不執行為適當，依刑法第74條第1項第1款之
    規定，併予宣告緩刑3年，以勵自新。
㈣、按供犯罪所用、犯罪預備之物或犯罪所生之物，屬於犯罪行
    為人者，得沒收之；前2項之沒收，於全部或一部不能沒收
    或不宜執行沒收時，追徵其價額；犯罪所得，屬於犯罪行為
    人者，沒收之，於全部或一部不能沒收或不宜執行沒收時，
    追徵其價額；宣告前2條之沒收或追徵，有過苛之虞、欠缺
    刑法上之重要性、犯罪所得價值低微，或為維持受宣告人生
    活條件之必要者，得不宣告或酌減之，刑法第38條第2項前
    段、第4項、第38條之1第1項前段、第3項、第38條之2第2項
    固分別定有明文。又犯第14條之罪，其所移轉、變更、掩飾
    、隱匿、收受、取得、持有、使用之財物或財產上利益，沒
    收之，洗錢防制法第18條第1項前段固亦定有明文，而其立
    法理由係為沒收洗錢行為標的之財物或財產上利益，惟該條
    文並未規定「不論屬於犯罪行為人與否」均沒收之，自仍以
    屬於犯罪行為人者為限，始應予以沒收。未扣案門號000000
    0000號行動電話1支（含SIM卡1張）， 係被告所有並供其與
    「謝家閎」、「黃○○」聯絡而實行本案犯罪所用之物，為供
    被告犯罪所用之物，且目前尚由其持有中，業據被告於本院
    審理時供述明確(見本院卷第145頁)，應依刑法第38條第2項
    規定宣告沒收，於全部或一部不能沒收時，追徵其價額。此
    外，依被告與「黃○○」間之Line對話紀錄顯示，附表編號1
    、2所示乙○○、丙○○受騙後匯款共計98,144元至被告申設之
    華南銀行帳戶內，「黃○○」指示被告領出98,000元，其中1,
    000元為被告報酬，先予扣除後將其餘97,000元交付指派向
    其收款之男性成員(見偵卷第157至159頁)，是被告此次實際
    取得報酬應為1,144元；附表編號3所示丁○○將84,943元款項
    匯入被告申設之郵局帳戶後，「黃○○」指示被告領出85,000
    元，先扣除1,000元報酬後，交付84,000元予指派向其收受
    贓款之成員，是被告此次實際取得之報酬應為943元；另附
    表編號3所示丁○○受騙後將共計159,948元款項匯入被告申設
    之一銀A、B帳戶後，「黃○○」指示被告分2次先後領出10萬
    元、6萬元，先扣除2,000元報酬後，將餘款158,000元交付
    其指派收款之成員，故被告此次犯罪實際取得之報酬為1,94
    8元。從而，被告為本案犯行屬於被告之犯罪所得共計4,035
    元，原應依刑法第38條之1第1項、第3項規定，予以宣告沒
    收，於全部或一部不能沒收或不宜執行沒收時，追徵其價額
    。然因被告於本院審理時，已與乙○○等三人達成和解，賠償
    其三人共計245,000元，遠逾其上開犯罪所得，若再予宣告
    沒收其犯罪所得，顯有過苛之虞，爰依刑法第38條之2第2項
    規定不予宣告沒收，併此敘明。
六、不予宣告強制工作之說明：
㈠、刑法第55條想像競合犯之規定，列在刑法總則編第七章「數
    罪併罰」內，所稱「一行為而觸犯數罪名」，依體系及文義
    解釋，可知行為人所犯數罪係成立實質競合，自應對行為人
    所犯各罪，均予評價，始屬適當。此與法規競合僅選擇其中
    最適宜之罪名，為實質上一罪，明顯有別。換言之，想像競
    合犯本質上為數罪，各罪所規定之刑罰、沒收及保安處分等
    相關法律效果，自應一併適用，否則將導致成立數罪之想像
    競合與成立一罪之法規競合，二者法律效果無分軒輊之失衡
    情形，自非立法者於制定刑法第55條時，所作之價值判斷及
    所欲實現之目的。
㈡、刑罰評價對象，乃行為本身；想像競合犯係一行為觸犯數罪
    名，為避免對同一行為過度及重複評價，刑法第55條前段規
    定「從一重處斷」。又刑法第33條及第35條僅就刑罰之主刑
    ，定有輕重比較標準，因此上揭「從一重處斷」，僅限於「
    主刑」，法院應於較重罪名之法定刑度內，量處適當刑罰。
    至於輕罪罪名所規定之沒收及保安處分，因非屬「主刑」，
    故與刑法第55條從一重處斷之規定無關，自得一併宣告。依
    罪刑法定原則，指法律就個別犯罪之成立要件及法律效果，
    均應明確規定，俾使人民能事先預知其犯罪行為之處遇。有
    關參與犯罪組織罪和加重詐欺取財罪之構成要件與刑罰，均
    分別在組織犯罪防制條例及刑法中，而行為人以一行為觸犯
    組織犯罪防制條例第3條第1項後段之參與犯罪組織罪，及刑
    法第339條之4第1項各款之加重詐欺取財罪，於從一重之加
    重詐欺取財罪處斷而為科刑時，因所犯輕罪（參與犯罪組織
    罪）之刑罰以外之法律效果，即組織犯罪防制條例第3條第3
    項強制工作之規定，並未被重罪所吸收，仍應一併適用。此
    屬法律解釋範疇，並非對刑法第55條但書所為擴張解釋或類
    推適用，亦與不利類推禁止之罪刑法定原則或罪刑明確性原
    則無違。
㈢、修正前組織犯罪防制條例，對發起、主持、操縱、指揮或參
    與集團性、常習性及脅迫性或暴力性犯罪組織者，應於刑後
    強制工作之規定，司法院於90年6月29日公布之釋字第528號
    解釋，指其不違憲；嗣該條例第2條第1項所稱之犯罪組織，
    經2次修正，已排除原有之「常習性」要件，另將實施詐欺
    手段之具有持續性或牟利性之有結構性組織，納入本條例適
    用範圍，並對參與犯罪組織之行為人，於第3條第1項後段但
    書規定「參與情節輕微者，得減輕或免除其刑」。惟同條第
    3項仍規定「應於刑之執行前，令入勞動場所，強制工作，
    其期間為3年」，而未依個案情節，區分行為人是否具有反
    社會的危險性及受教化矯治的必要性，一律宣付刑前強制工
    作3年。然則，衡諸該條例所規定之強制工作，性質上原係
    對於有犯罪習慣，或因遊蕩、懶惰成習而犯罪者，所為之處
    置，修正後該條例既已排除常習性要件，從而，本於法律合
    憲性解釋原則，依司法院釋字第471號關於行為人有無預防
    矯治其社會危險性之必要，及比例原則等與解釋意旨不相衝
    突之解釋方法，為目的性限縮，對犯該條例第3條第1項之參
    與犯罪組織罪者，視其行為之嚴重性、表現之危險性、對於
    未來行為之期待性，以及所採措施與預防矯治目的所需程度
    ，於有預防矯治其社會危險性之必要，且符合比例原則之範
    圍內，由法院依該條例第3條第3項規定，一併宣告刑前強制
    工作（最高法院大法庭108年度台上大字第2306號裁定參照
    ）。
㈣、本件被告提供帳戶並領取乙○○等三人受騙匯至其所申設金融
    帳戶內款項之車手，在同屬詐騙集團成員間，僅屬聽命行事
    之一般成員，非下達行動指令、統籌該整體詐欺行動而居於
    核心指揮角色者，其行為之嚴重性與危險性非特別高，又被
    告為高中畢業，智識程度不高，因思慮不周始參與集團從事
    詐欺犯罪，犯後對於提供帳戶、領款並將之轉交其他集團成
    員收受等情節，坦承不諱，且持續有正當工作，經此偵審程
    序，客觀上對於其未來之行為仍具有期待性，本院斟酌上揭
    情狀及強制工作措施所採取之預防矯治目的，認被告無宣告
    強制工作之必要，爰不對被告宣付強制工作。
七、依刑事訴訟法第369條第1項前段、第364條、第299條第1項
    前段，組織犯罪防制條第3條第1項後段，洗錢防制法第14條
    第1項、第16條第2項，刑法第11條前段、第28條、第339條
    之4第1項第2款、第55條、第51條第5款、第74條第1項第1款
    、第38條第2項、第4項，刑法施行法第1條之1第1項，判決
    如主文。　　
本案經檢察官吳毓靈提起公訴及移送併辦，檢察官周盟翔移送併
辦，檢察官趙中岳到庭執行職務。　　　　　　　　
中　　華　　民　　國　　110 　年　　5 　　月　　26　　日
                  刑事第六庭    審判長法　官  張瑛宗
                                      法　官  林逸梅
                                      法　官  李秋瑩
以上正本證明與原本無異。
如不服本判決應於收受送達後20日內向本院提出上訴書狀，其未
敘述上訴理由者，並得於提起上訴後20日內向本院補提理由書（
均須按他造當事人之人數附繕本）「切勿逕送上級法院」。
　　　　　　　　　　　　　　　　　　　書記官  劉紀君
中　　華　　民　　國　　110 　年　　5 　　月　　26　　日
附錄本案論罪科刑法條全文
中華民國刑法第339條之4
犯第339條詐欺罪而有下列情形之一者，處1年以上7年以下有期
徒刑，得併科1百萬元以下罰金：
一、冒用政府機關或公務員名義犯之。
二、三人以上共同犯之。
三、以廣播電視、電子通訊、網際網路或其他媒體等傳播工具，
    對公眾散布而犯之。
前項之未遂犯罰之。

洗錢防制法第14條
有第二條各款所列洗錢行為者，處7年以下有期徒刑，併科新臺
幣5百萬元以下罰金。
前項之未遂犯罰之。
前二項情形，不得科以超過其特定犯罪所定最重本刑之刑。

組織犯罪防制條例第3條
發起、主持、操縱或指揮犯罪組織者，處3年以上10年以下有期
徒刑，得併科新臺幣1億元以下罰金；參與者，處6月以上5年以
下有期徒刑，得併科新臺幣1千萬元以下罰金。但參與情節輕微
者，得減輕或免除其刑。
具公務員或經選舉產生之公職人員之身分，犯前項之罪者，加重
其刑至二分之一。
犯第1項之罪者，應於刑之執行前，令入勞動場所，強制工作，
其期間為3年。
前項之強制工作，準用刑法第90條第2項但書、第3項及第98條第
2項、第3項規定。
以言語、舉動、文字或其他方法，明示或暗示其為犯罪組織之成
員，或與犯罪組織或其成員有關聯，而要求他人為下列行為之一
者，處3年以下有期徒刑，得併科新臺幣3百萬元以下罰金：
一、出售財產、商業組織之出資或股份或放棄經營權。
二、配合辦理都市更新重建之處理程序。
三、購買商品或支付勞務報酬。
四、履行債務或接受債務協商之內容。
前項犯罪組織，不以現存者為必要。
以第5項之行為，使人行無義務之事或妨害其行使權利者，亦同
。
第5項、第7項之未遂犯罰之。

附表
編號        詐欺方式 轉帳金額 匯款時間 匯入帳戶 被告提領時間及金額 提領地點 主文 1 先由該詐欺集團不詳成員於109年8月7日下午6時13分許，撥打電話聯絡乙○○，假冒為網路商家讀冊生活員工，佯稱乙○○先前訂購書籍時，因公司內部人員操作疏失，將訂單輸入成訂購12組，造成乙○○將損失4,000餘元，其後將由國泰世華銀行人員聯絡指導操作解除訂單云云，致乙○○誤信為真，依指示操作網路銀行，而於匯款至甲○○申辦之華南銀行帳戶。 77,123元  109年8月7日晚間7時10分許 甲○○申設之華南銀行000000000000000號帳戶 ①109年8月7日晚間7時31分許3萬元 ②109年8月7日晚間7時32分許3萬元 ③109年8月7日晚間7時34分許3萬元 ④109年8月7日晚間7時35分許8,000元 ○○華南銀行 甲○○三人以上共同犯詐欺取財罪，處有期徒刑壹年。未扣案門號0000000000號行動電話壹支(含SIM卡壹張)沒收之，於全部或一部不能沒收或不宜執行沒收時，追徵其價額。 2 由該詐欺集團不詳女性成員於109年8月7日下午6時38分許，撥打電話聯絡丙○○，假冒為網路商家讀冊生活人員，誆稱登打發票時不慎將丙○○登載為批發商，將丙○○先前訂單誤載為購買12本書，致丙○○需再多支付11本書費用，要求丙○○提供銀行名稱以便聯繫核對資料取消訂單，其後有冒稱彰化銀行客服人員之不詳詐欺集團男性成員，撥打電話聯繫丙○○，指示其操作匯款以取消訂單，使丙○○陷於錯誤，依指示以網路銀行匯款至甲○○申設之華南銀行帳戶內。 21,021元  109年8月7日晚間7時20分許 甲○○申設之華南銀行000000000000000號帳戶   甲○○三人以上共同犯詐欺取財罪，處有期徒刑壹年。未扣案門號0000000000號行動電話壹支(含SIM卡壹張)沒收之，於全部或一部不能沒收或不宜執行沒收時，追徵其價額。 3 先由該詐欺集團不詳成員於109年8月7日某時許，撥打電話聯絡丁○○，假冒為網路商家客服人員，訛稱丁○○先前向該公司購物時，因重複操作訂購10多筆訂單，要求其提供申辦帳戶之銀行服務電話，嗣由冒名合作金庫銀行人員電話聯絡丁○○，指示其操作自動櫃員機將錢匯入他人帳戶以免遭重複扣款云云，致丁○○誤信為真，依指示操作自動櫃員機匯款至甲○○申辦之郵局帳戶及一銀A、B帳戶內。 29,910元  109年8月7日晚間7時41分 甲○○申設之郵局00000000000000000號帳戶 ①109年8月7日晚間7時55分許55,000元 ②109年8月7日晚間7時58分許3萬元  臺南市○○區○○路00號○○郵局 甲○○三人以上共同犯詐欺取財罪，處有期徒刑壹年。未扣案門號0000000000號行動電話壹支(含SIM卡壹張)沒收之，於全部或一部不能沒收或不宜執行沒收時，追徵其價額。   25,123元 109年8月7日晚間7時48分       29,910元 109年8月7日晚間7時54分       49,989元  109年8月7日晚間8時22分 甲○○申辦之一銀00000000000000號帳戶(即一銀A帳戶) ①109年8月7日晚間8時25分許3萬元 ②109年8月7日晚間8時26分許2萬元 ③109年8月7日晚間8時38分許3萬元 臺南市○○區○○路00號○○第一銀行○○分行    29,985元 109年8月7日晚間8時36分許       49,989元  109年8月7日晚間8時24分 甲○○申設之一銀00000000000000號帳戶(即一銀B帳戶) ①109年8月7日晚間8時27分許3萬元 ②109年8月7日晚間8時29分許19,000元 ③109年8月7日晚間8時42分許3萬元 臺南市○○區○○路00號○○第一銀行○○分行    29,985元 109年8月7日晚間8時41分